【裁判字號】    97,訴,73
【裁判日期】    980521
【裁判案由】    業務侵占等
【裁判全文】
臺灣花蓮地方法院刑事判決                 97年度訴字第73號
公  訴  人  臺灣花蓮地方法院檢察署檢察官
被      告  丙○○
            甲○○
上列被告等因業務侵占等案件，經檢察官提起公訴（97年度偵字
第99號、第426號），本院判決如下：
    主  文
丙○○意圖為自己不法之所有，以詐術使人將本人之物交付，處
有期徒刑肆月，如易科罰金，以新臺幣壹仟元折算壹日；又行使
偽造私文書，足以生損害於他人，處有期徒刑月，如易科罰金
，以新臺幣壹仟元折算壹日。應執行有期徒刑陸月，如易科罰金
，以新臺幣壹仟元折算壹日。
丙○○被訴業務侵占部分無罪。
甲○○無罪。
    事  實
一、丙○○於民國92年間起在花蓮縣豐濱鄉巷口村石梯灣6之6號
    成立澧昇養殖場，迨至94年間澧昇養殖場已有甲○○、戊○○、林允長、乙○○（原名李寬勝）等多名合夥股東。嗣澧
    昇養殖場更於95年8月11 日轉為成立澧昇生物科技股份有限
    公司（以下簡稱澧昇公司）。其間因合夥股東甲○○（持有
    10股）已不願再參與投資，而向澧昇公司表達退股之意，丙○○等人即於95年8月1日準備成立澧昇公司而簽訂之合資契
    約書中，推由丙○○出面處理甲○○退股事宜。因當時甲○○要求退股金額為新臺幣（下同）180 萬元，澧昇公司與丙○○均認過高，故丙○○為求能順利與甲○○達成退股協議
    ，遂請2 人均熟識之丁○○出面共同協調。嗣經丁○○居中
    協調結果，達成甲○○以105萬元退股，丙○○則須支付 20
    萬元予丁○○作為協調費用之協議，丙○○並與甲○○簽訂
    股份買賣契約書為憑。惟丙○○明知甲○○退股金額僅 105
    萬元，丁○○之協調費用為20萬元，竟基於意圖為自己不法
    所有及行使偽造私文書之犯意，先於95年8 月間向澧昇公司
    董事長戊○○佯稱甲○○之退股金額總共為135 萬元，致澧
    昇公司陷於錯誤，而95年8月19日及同年月21 日，開立如附
    表所示之支票8張（以下依票號簡稱51號、52號、54號、 55
    號、56號、57號、58號、59號支票）交丙○○，丙○○則將
    其中52號、54號、55號、56號、57號、59號等6 張支票（合
    計金額105萬元）交付甲○○、將51 號支票交付丁○○，分
    別作為支付甲○○退股及丁○○協調費用金額外，另將58號
    支票，於95年8月21日後至95年10月31 日間某日，在票據背
    面未經甲○○之同意，盜用甲○○前留置於澧昇養殖場之印
    章而偽造甲○○背書，用以表示甲○○對該支票負擔保付款
    之意之私文書，並持以向詹淯翔調現10萬元而行使，致詹淯
    翔誤該支票為甲○○真正背書而加以收受，並交付現金10萬
    元予丙○○花用，足以生損害於甲○○。嗣經戊○○等人發
    現上開股份買賣契約書記載甲○○僅退股105 萬元而查知上
    情，並就其中56號、59號支票向本院聲請假處分確定。
二、案經澧昇公司訴由臺灣花蓮地方法院檢察署檢察官偵查起訴
    。
    理  由
甲、有罪部分：
壹、證據能力部分：按被告以外之人於審判外之言詞或書面陳述
    ，除法律有規定者外，不得作為證據。又被告以外之人於審
    判外之陳述，經當事人於審判程序同意作為證據，法院審酌
    該言詞陳述或書面陳述作成時之情況，認為適當者，亦得為
    證據。當事人、代理人或辯護人於法院調查證據時，知有第
    159條第1項不得為證據之情形，而未於言詞辯論終結前聲明
    異議者，視為有前項之同意，刑事訴訟法第159條第1項、第
    159條之5分別定有明文。查被告於本院準備程序中對於告訴
    人乙○○、證人林允長、戊○○、鄭振國、詹淯翔、吳一雄
    、林秀琴、李裕隆、林國祥、林鄭美子於檢察事務官、檢察
    官偵查中時證述之證據能力均未加以爭執，參諸上開規定，
    本院認前揭證述均具有證據能力。又本案認定事實所引用之
    本件卷證所有文書證據，檢察官及被告亦未主張排除前開書
    證之證據能力，本院審酌前開書證並無不得作為證據之情形
    ，是上開證據亦均認為有證據能力，合先敘明。
貳、實體部分：
一、訊據被告丙○○固坦承確有於95年間因合夥股東即被告甲○○表達退股之意，而代表澧昇公司出面處理被告甲○○退股
    事宜。因當時被告甲○○要求退股金額過高，為能順利達成
    退股金額協議，遂請2 人均熟識之證人丁○○出面共同協調
    。經證人丁○○居中協調結果，達成被告甲○○以105 萬元
    退股，且被告丙○○並支付20萬元予丁○○作為協調費用。
    嗣並向澧昇公司陳報被告甲○○之退股金額為135 萬元而取
    得澧昇公司所開立之前揭8紙支票，並將其中52號、54號、5
    5號、56號、57號、59號等6張支票交付甲○○、將51號支票
    交付證人丁○○，另將58號支票，於95年8月21日後至95年1
    0月31 日間某日，在票據背面蓋用被告甲○○留存在澧昇公
    司之印章為背書後交證人詹淯翔調現10萬元等情，惟矢口否
    認有何詐欺及偽造私文書之犯行，辯稱：因為當時伊仍係澧
    昇公司總經理，受澧昇公司委託處理股東甲○○退股事宜，
    而澧昇養殖場當初成立時，公司股東就有將印章放在公司，
    便利公司處理事務，故伊才將被告甲○○留存在澧昇公司的
    印章蓋用在58號支票上，且該支票也是在向詹淯翔調現10萬
    元後，交給一同參與協調綽號「阿龍」之人，因此處理被告
    甲○○退股事宜總計為135 萬元無誤，並無詐欺及偽造私文
    書之犯行云云。惟查：
    (一)被告丙○○自92年間起即成立澧昇養殖場，迨至94年間澧
      昇養殖場已有被告甲○○、證人戊○○、案外人林允長、
      乙○○等多名合夥股東，嗣澧昇養殖場於95年8月11 日則
      轉為澧昇公司。其間因合夥股東甲○○已不願再參與投資
      ，向澧昇公司表達退股之意，而由被告丙○○代表澧昇公
      司出面處理被告甲○○退股事宜。當時為求能順利達成退
      股協議，被告丙○○遂請2 人均熟識之證人丁○○出面共
      同協調結果，達成被告甲○○以105 萬元退股，被告丙○○並支付20萬元予丁○○作為協調費用之協議，被告丙○○並據此向澧昇公司取得如附表所示之支票8 張，並將其
      中52號、54號、55號、56號、57號、59號等6 張支票交付
      被告甲○○、將51號支票交付證人丁○○，另將58號支票
      ，於95年8月21日後至95年10月31 日間某日，蓋用被告甲○○印章背書後，交證人詹淯翔調現10萬元等情，除為被
      告丙○○供承在卷外，核與證人戊○○於偵查中、本院審
      理時、證人詹淯翔於偵查中、證人丁○○於本院審理時所
      證述之情節相符，復有上揭支票、支票存根影本各8 張、
      股份買賣契約書、合資契約書、澧昇公司營利事業登記證
      、澧昇養殖場股權結構表各1 份在卷可稽，並經本院依職
      權調取本院96年度執全字第256 號全卷查核無訛，自堪認
      定。
    (二)而前揭8張支票，其中51號、55號、57號3紙支票係證人丁○○提示兌現；52號支票則為被告甲○○交付予其兄證人
      吳一雄提示兌現；54號支票則係被告甲○○交證人林秀琴
      轉存於證人林秀琴之子證人李裕隆帳戶而提示兌現；56號
      、59號支票則為本院向被告甲○○執行假處分在案；58號
      支票則係被告丙○○自行蓋用被告甲○○留存澧昇公司之
      印章背書後，交證人詹淯翔使用交林國祥後，由證人林國
      祥之妻證人林鄭美子提示兌現，被告丙○○則為證人詹淯
      翔妻之親舅舅等情，為證人丁○○於本院、證人吳一雄、
      林秀琴、李裕隆、詹淯翔、林國祥、林鄭美子於偵查中分
      別證述甚詳（參本院卷第130頁、交查188號卷第126 頁、
      第128頁、第129頁、第133頁、第196頁），且有有限責任
      花蓮第一信用合作社96年9月29日花一信總字第503號函、
      臺灣郵政股份有限公司花蓮郵局96年10月2日行字第09650
      90314號函附提示人資料在卷可稽（參交查188號第108 頁
      、第112頁）及本院96年度執全字第256號民事執行全卷可
      按，自亦堪認定。
    (三)證人丁○○於本院審理到庭結證稱：伊確曾幫被告丙○○
      、甲○○協調退股事宜當中間人，除了伊以外沒有其他中
      間人，當時被告甲○○要求180 萬之退股金，被告丙○○
      則說公司不願意給這麼多，後來就各讓一步，但後來被告
      丙○○有給伊20萬支票1 張作為協調費用。另被告甲○○
      有給伊2張支票分別為20萬與10 萬向伊借錢等語（參本院
      卷第126頁至第127頁），核與證人甲○○於本院審理時所
      證：當初協調退股時，被告丙○○希望能以105 萬元解決
      ，證人丁○○則居中協調要伊退讓，後來伊有拿2 張支票
      共30萬元向證人丁○○調現等語（參本院卷第163頁至第1
      64頁）相符。雖證人丁○○於偵查中係證稱：51號及57號
      支票（合計30萬元），係協調退股費用，55號支票則係被
      告甲○○持向伊調現而支付云云（參交查188號卷第127頁
      ），惟與其於本院審理時所述不符，且查本案8 紙支票中
      ，被告甲○○迭於偵查及本院審理時一致供稱：本案伊並
      未取得51號及58號支票，其餘6張面額共105萬元之支票，
      伊都有收到，但6張中有2張為法院假處分而無法提示，伊
      收到的支票背面都是蓋伊同一枚印章等語（參交查188 號
      卷第54頁、第167頁、本院卷第164頁、第166 頁）。再參
      以卷附6紙已提示之支票影本背面，其中除51號及58 號支
      票外，其餘52、54、55、57號支票背面，均蓋有相同「甲○○」印文。而58號支票係被告丙○○蓋用被告甲○○印
      章後交親戚詹淯翔取得後使用，則該紙支票顯可排除係被
      告甲○○收受而為退股金之一部分，應可認定。至其餘 7
      紙支票，其中52號、54號及遭假處分之56號、59號支票，
      被告甲○○自承為其取得後轉讓或遭本院假處分，為被告
      甲○○所自承，且與該等支票提示人即證人吳一雄、李裕
      隆所證述之情節相符，亦堪認此4 紙支票亦係被告甲○○
      因退股金而收受之支票無訛。然上揭52號、54號、56號、
      59號支票面額共計僅75萬元，與被告甲○○所應取得之10
      5萬元，尚短缺30 萬元。衡情，被告甲○○已從原欲退股
      之金額180萬元，經協調後降至105萬元，若非有其他原因
      ，被告甲○○與被告丙○○或證人丁○○間理應無可能由
      被告甲○○再交付支票予丁○○或丙○○，而致自己實際
      取得退股金額又較105 萬元為低。則除上述明確去向之支
      票外，所餘51號（20萬元）、55號（20萬元）、57號（10
      萬元）3紙支票，確實應有其中2張為被告甲○○因退股取
      得，而其中55號、57號支票背面之背書印文，亦與52號、
      54號相同已如前述，則上揭55號及57號支票應為被告甲○○因退股而取得，亦堪認定。從而，依前述客觀證據，應
      認證人丁○○及被告甲○○於本院審理之陳述，較屬可信
      而足憑採。本案8張支票，以52號、54號、55號、56號、5
      7號、59號合計面額為105萬元之6 紙支票，為被告甲○○
      因退股而取得，且其中55號、57號支票係交丁○○調現而
      由被告甲○○背書後轉讓予證人丁○○等情，應堪認定。
    (四)是綜上客觀證據可知，本案澧昇公司所開出之8 張支票，
      其中52號、54號、55號、56號、57號、59號等6 紙支票確
      係被告甲○○取得而為退股之金額；51號支票則為證人丁○○因協調被告甲○○與澧昇公司間退股事宜而取得；58
      號支票則為被告丙○○取得，且未交予被告甲○○或證人
      丁○○一情，應堪認定。被告丙○○雖仍以前詞為辯，惟
      證人戊○○已於偵查及本院審理時均證稱：被告丙○○出
      面協調結果，係稱被告甲○○退股金額為135 萬元，並未
      提及有人參與協調須協調費用，所以才會開立本案8 張支
      票，亦不知135萬元有所謂協調費用等語明確（參交查188
      號卷第136頁、第138頁至第139頁、本院卷第117頁）；而
      證人丁○○已明確證述本案僅有其1 人參與居中協調，並
      無他人，已如前述，且被告丙○○於偵查中亦從未提及尚
      有「阿龍」參與協調並取得協調費用，是此關於「阿龍」
      參與協調而要求10萬元費用部分，已難以採信。此部分關
      於58號支票10萬元部分，既非被告甲○○取得而為退股金
      額，又非確有他人出面參與協調而確實支出作為協調費用
      ，被告丙○○將之作為退股金額而向澧昇公司報開支票供
      己使用，其有詐欺澧昇公司10萬元之犯行，應堪認定。而
      證人甲○○於本院審理時亦證稱：之前確有交付1 印章予
      被告丙○○使用，但58號支票伊並未經手，亦未同意蓋章
      ，票背印章並非伊所蓋等語（參本院卷第165 頁）。而被
      告丙○○則自承58號支票背面印文為其所蓋等語，則被告
      丙○○確有盜用上揭被告甲○○之印章為背書，致生損害
      於被告甲○○，而有偽造文書之犯行。又民間一般以他人
      票據持以行使，收受票據之人不可能收受背書不連續之票
      據，而證人詹淯翔於偵查中亦證稱：被告丙○○告以係吳
      老師的票等語（參偵188號卷第196頁）明確。則證人詹淯
      翔顯誤信為被告甲○○真正背書而收受，並交付10萬元現
      金予被告丙○○，亦堪認定，被告丙○○有上揭詐欺及行
      使偽造私文書之犯行明確，自應依法論科。
二、按在支票背面盜用他人真正印章，被盜用之印章並非偽造，
    然背書部分，在票據法上係表示對支票負擔保責任之意思，
    為法律規定之文書，並非依習慣表示一定用意之證明，而其
    此項行為，足以生損害於他人，應成立偽造私文書罪（最高
    法院70年台上字第2162號判例、79年度台上字第3443號裁判
    參照）。是核被告丙○○所為，係犯刑法第339條第1項詐欺
    取財罪、同法第216條、第210條之行使偽造私文書罪。被告
    丙○○盜用甲○○印章之犯行，偽造私文書之犯行之部分行
    為；其偽造私文書之低度行為復為嗣後行使之高度行為所吸
    收，均不另論罪。被告丙○○以一行為同時行使偽造私文書
    及詐欺詹淯翔，應依想像競合犯之例，從較重之行使偽造私
    文書罪處斷。被告丙○○向澧昇公司訛稱上開58號支票之10
    萬元亦係被告甲○○退股費用所犯詐欺與偽造被告甲○○背
    書所犯行使偽造私文書二罪，犯意各別，行為互殊，應分論
    併罰。爰審酌被告丙○○為澧昇公司出面協調股東退股事宜
    ，竟欺罔公司退股金額，致公司遭受損害，惟詐得之金額僅
    10萬元，犯罪之手段、動機、目的、公司所受之損害，及犯
    罪後仍一再否認犯行等一切情狀，分別量處如主文所示之刑
    ，並均諭知易科罰金之折算標準，及定其應執行刑，並諭知
    易科罰金之折算標準。至被告丙○○蓋用於58號支票之印章
    所生之印文既屬真正，即不在刑法第219 條應沒收之列，而
    無庸諭知沒收，併此敘明。
乙、被告丙○○、甲○○無罪及被告丙○○不另為無罪諭知部分
    ：
壹、公訴意旨另以：
一、被告丙○○係澧昇養殖場股東，綜理財務收支及養殖場成立
    等事務，為從事業務之人。嗣因澧昇養殖場短缺資金，乃經
    股東討論決議，推由具股東身分之澧昇養殖場名義負責人即
    告訴人乙○○出面向合作金庫銀行股份有限公司花蓮分行（
    以下簡稱合作金庫），貸款900萬元以供養殖場使用，其中3
    00萬元為信用貸款，並由養殖場之股東戊○○及林允長擔任
    連帶保證人。迄告訴人乙○○辦妥貸款手續後，隨即將合作
    金庫核貸撥款帳戶之存摺及印章，均交由負責財務之被告丙○○保管、使用。又合作金庫於94年12月20日核撥第一筆貸
    款600萬元至前開帳戶後，丙○○旋取走其中170萬元以支付
    養殖場之應付款項，另交付其中430 萬元予股東所決議之新
    任財務負責人員戊○○保管。嗣合作金庫於95年1月3日核撥
    第二筆貸款300 萬元至前開帳戶，詎被告丙○○竟基於意圖
    為自己不法所有之概括犯意，隱瞞合作金庫已撥款300 萬元
    之事實，而自95年1月3日起至同年2月14 日止，連續提領現
    金及轉帳總計達290萬元，除將其中47萬5818 元用於養殖場
    之支出外，其餘242萬4182 元均未交付戊○○保管或用於養
    殖場之資金支出，而悉數侵占入己，因認被告丙○○涉犯刑
    法第336條第2項之業務侵占罪嫌等語。
二、被告甲○○前為澧昇養殖場股東，被告丙○○受澧昇公司委
    託，與甲○○簽定甲○○所有澧昇養殖場股份10股之買賣契
    約後，渠等明知雙方約定之買賣總價僅為105 萬元，竟共同
    基於為自己不法所有之犯意，於95年8月19日及同年月21 日
    ，由被告丙○○向澧昇公司董事長戊○○訛稱上開股份總價
    額為135 萬元，致使戊○○陷於錯誤，而簽發如附表所示支
    票8紙交由被告丙○○，被告丙○○除將其中51號、52號、5
    4、55號、57號、59號6張支票交付被告甲○○作為支付被告
    甲○○上開買賣股份之價金外，並由被告甲○○則另分得56
    號支票之支票1 紙，因認被告丙○○、甲○○共同涉犯刑法
    第339條第1項之詐欺取財罪嫌等語。
貳、按犯罪事實應依證據認定之，無證據不得認定犯罪事實，刑
    事訴訟法第154條第2項定有明文。次按認定犯罪事實所憑之
    證據，雖不以直接證據為限，間接證據亦包括在內；然而無
    論直接或間接證據，其為訴訟上之證明，須於通常一般之人
    均不致有所懷疑，而得確信其為真實之程度者，始得據為有
    罪之認定，倘其證明尚未達到此一程度，而有合理之懷疑存
    在時，事實審法院復已就其心證上理由予以闡述，敘明其如
    何無從為有罪之確信，因而為無罪之判決，尚不得任意指為
    違法；又認定不利於被告之事實，須依積極證據，苟積極證
    據不足為不利於被告事實之認定時，即應為有利於被告之認
    定，更不必有何有利之證據。（最高法院76年台上字第4986
    號、30年上字第816 號判例參照）。又告訴人之告訴，係以
    使被告受刑事訴追為目的，是其陳述是否與事實相符，仍應
    調查其他證據以資審查，若被害人之陳述並無瑕疵，就其他
    方面調查又與事實相符，固足採為科刑之基礎，倘其陳述尚
    有瑕疵，則在未究明事實真象前，遽採為論罪科刑之根據，
    即難認為適法（最高法院52年度台上字第1300號、61年度台
    上字第3099號判例參照）。
一、關於被告丙○○涉犯業務侵占罪部分：檢察官認被告丙○○
    涉犯業務侵占犯行，無非係以告訴人乙○○之指訴、證人戊○○、林允長、鄭振國之證述、合作金庫分戶交易明細及相
    關傳票、支出明細表、估價單、請款明細表、臺灣土地銀行
    入戶電匯申請書、郵政國內匯款執據、免用發票收據、統一
    發票、95年7月31 日支出證明單、台灣銀行匯出匯款回條聯
    及94年12月估價單各1紙、台新國際商業銀行95年1月16日國
    內匯款申請書、光豐地區農會客戶往來交易明細表、免用統
    一發票收據、合作金庫授信戶結案資料查詢單及放款帳務資
    料查詢單、泰清鐵材有限公司銷貨客戶日期明細表等為主要
    論據。訊據被告丙○○固坦承所貸得之300 萬元確為伊所提
    領，惟堅詞否認有何業務侵占犯行，辯稱：養殖場係伊一手
    建立，在這過程中因資金不足，曾一直借錢，在簽合資契約
    書時伊就有提出支出明細表及股權結構表，是經過股東認可
    的，持有的股數與支出明細表的金額是有關連的，合資契約
    書是確認養殖場各股東的持股，伊提領的錢均用於支付養殖
    場費用，至存入自己有限責任花蓮第一信用合作社美崙分社
    0000000000號帳戶（以下簡稱一信帳戶）之155 萬元，因該
    帳戶本即係用來收受股款及澧昇公司支出，並無侵占犯行等
    語。經查：
    (一)澧昇養殖場曾於94年8月20 日召開「澧昇養殖場（公司）
      創立會會議」，就養殖場工程進度及建設經費收支報告：
      迄94年8月20日止澧昇公司工程及開辦支付總額為27,133,
      661元，而其中尚有3,996,000元為尚未支付之款項。該會
      議並通過養殖場資金缺口補足，以股東乙○○之原住民身
      分辦理原住民經濟產業貸款900 萬元以支付工程款及週轉
      金等情，此有該次會議紀錄及其附件在卷可稽（參交查52
      號卷第172頁、第180頁）。而該次會議包括被告丙○○、
      甲○○、證人戊○○、鄭振國均有參與，亦有簽到名冊可
      按（參交查52號卷第174 頁），該收支報告情況，即均應
      為戊○○等人知悉而非事後憑空捏造。足見，本案所以以
      乙○○名義向銀行貸款900 萬元時，應係澧昇養殖場至少
      尚有前揭尚未支付款項3,996,000 元之資金缺口，及澧昇
      養殖場已因資金缺乏而無法再繼續相關工程建設。而以乙○○名義向合作金庫貸款之900萬元，第一筆600萬元撥款
      ，除其中170萬元作為支付工程款項外，其餘430萬元則交
      證人戊○○保管，為證人戊○○所不否認，則顯然上開17
      0萬元亦不足清償近399萬餘之工程款。
    (二)被告丙○○於偵查提出94年12月24日至95年4月30 日間支
      付款明細1份證明該期間內共支付4,080,356元，而該支付
      明細，證人甲○○於本院審理時證稱：這些工程的部分，
      有關於第1、2、3、4、5、6、7、9、10、11、13、14項部
      分，確實有此部分之工程，但金額伊並不清楚。第8、 12
      、15及16項以下伊不了解，惟第12項任何工程一定要有水
      電材料，但此項並沒有細項，所以伊不清楚，第24項的部
      分伊知道張福來有到漁場去工作語（參本院卷第166 頁）
      ，核與證人戊○○、林允長於偵查中證稱：被告丙○○所
      列舉94年12月24日至95年4月30日之支付款明細表第1至第
      19項、第20、22、23、24項確實有這些開銷，其中第10、
      11、12、15、23、24項應該是在95年1月3日以後實際支付
      等語（參交查52號卷第167 頁），就確實有此部分工程項
      目證述大致相符。顯見被告丙○○上開明細，應非臨訟捏
      虛杜撰。而告訴人乙○○雖一再指訴第二筆貸款300 萬元
      為被告丙○○侵占云云，惟該筆貸款其中一筆於95年1月9
      日匯款17萬元予證人林允長，償還林允長前為養殖場繳付
      費用開立票據，亦為證人林允長於偵查中證述無訛（參交
      查52號卷第168 頁），而證人戊○○亦證稱：被告丙○○
      所列上揭94年12月24日至95年4月30 日間支付款明細只有
      其中第4項（6萬元）由其所保管之430 萬元支付等語。則
      綜上可知，上揭明細既並非捏虛，而從前開經股東在場確
      認之創立會報告養殖場資金缺口及堪採信之被告丙○○94
      年12月24日至95年4月30 日支付款明細，總計養殖場所應
      支付之金額已高達近800 萬元，已遠超過被告丙○○所取
      得之第一筆貸款170萬元及第二筆貸款300萬元，是被告丙○○辯稱：是項金額均已支付養殖場費用，並無侵占等語
      ，即非全然不可採信。況告訴人乙○○於偵查中亦坦承錢
      的事情，並不清楚等語（參交查52號卷第156 頁），則告
      訴人之指訴是否屬實，已非無疑。再者，本案900 萬元貸
      款借據，均經告訴人乙○○簽名為借款人，證人戊○○、
      林允長簽名擔任連帶保證人，此有合作金庫借據2 紙在卷
      可稽，則告訴人、證人戊○○證稱不知貸款核撥云云，實
      難採信。
    (三)至被告丙○○雖於前揭300萬元貸款核撥後，將其中155萬
      元存入自己一信帳戶，惟證人戊○○於本院審理時證稱：
      該帳戶確係被告丙○○用來收受股東股金之帳戶，伊亦曾
      多次匯款至該一信帳戶等語（參本院卷第121 頁）。經本
      院調取被告丙○○該帳戶往來明細查核後，確有證人戊○○多筆匯款無訛（參本院卷第97頁至第100 頁），足見被
      告丙○○上揭辯解，即非全然不可採信。是綜上所述，被
      告丙○○所提出之澧昇養殖場各項支出明細，或經股東開
      會時確認或經本院調查結果並非捏虛，自堪憑採，而由實
      際支出之金額既遠逾被告丙○○自900萬元貸款中取得之4
      70萬元，及被告丙○○一信帳戶確用供收受股東股金之用
      ，則被告丙○○辯稱：貸款取得之金錢均用於支付款項，
      及至存入自己一信帳戶之155 萬元，亦係用供澧昇公司支
      出等語，即堪採信。此外，亦查無其他積極證據足資證明
      被告丙○○確有侵占前揭900 萬元貸款之犯行，本罪疑唯
      輕之法則，自應為被告丙○○此部分有利之認定，並為無
      罪之諭知。
二、關於被告丙○○、甲○○共同涉犯詐欺罪部分：檢察官認被
    告2 人共同涉犯詐欺犯行，無非係以被告丙○○、甲○○之
    供述、證人丁○○之證述及支票影本、存根影本、澧昇公司
    合資契約書、95年10月1 日股東會議紀錄、前揭有限責任花
    蓮第一信用合作社、臺灣郵政股份有限公司花蓮郵局函為主
    要論據。訊據被告丙○○、甲○○均堅詞否認有何共同詐欺
    犯行，被告丙○○辯稱：確有請證人丁○○出面協調，並因
    此交付20萬元支票1 紙作為報酬，澧昇公司當時亦知情；被
    告甲○○辯稱：伊係向澧昇公司退股，原係要求180 萬元，
    後因協調已退讓為105 萬元，若要取得更高金額，伊只須提
    高退股金額即可，何須以詐騙方式取得澧昇公司30萬元，至
    被告丙○○如何陳報澧昇公司，伊亦不知情等語。經查：
    (一)關於證人丁○○確有出面協調本案被告甲○○向澧昇公司
      退股一情，已如前述，且證人丁○○亦確實因此自被告丙○○處取得51號支票而兌現20萬元，亦據證人丁○○於本
      院結證明確，復有該51號支票之提示兌領資料在卷可稽，
      則本案被告丙○○既受澧昇公司委任負責協調，因協調過
      程商請他人參與而因此支付協調費用，亦應屬協調退股而
      生之必要花費，且證人丁○○確有出面協調一情既屬明確
      ，則被告丙○○將51號支票交付予證人丁○○而向公司陳
      報此部分之費用，即難認其有何詐欺澧昇公司之犯意。惟
      此部分與被告丙○○前揭有罪部分，係同一行為，爰不另
      為無罪之諭知。
    (二)被告甲○○原即為澧昇養殖場股東，嗣於95年間要求退股
      180 萬元後，係由被告丙○○代表澧昇公司前往協調退股
      金額，被經協調後以105 萬元達成協議，除據被告丙○○
      、甲○○分別供承在卷外，核與證人丁○○所證述之情節
      亦屬相符，且有股份買賣契約書、合資契約書、支票影本
      6 張在卷可稽，自堪認定。而被告甲○○既要求退股，自
      係希望澧昇公司之退股金額能越高越能符其期待。而嗣後
      經協調結果，已與被告甲○○原先期待有落差，若被告甲○○認退股金額過低，大可合法加以壓縮退讓程度而取得
      較高之金額，衡情被告甲○○實無同意降低退股金額後，
      又就退股金額與被告丙○○共同詐騙澧昇公司提高實際退
      股金額如此損人又不利己之動機。況股份買賣契約書中明
      確記載被告甲○○退股金額為105元（按：係105萬元之誤
      載），而經核被告甲○○所供退股之6 紙支票，均有其相
      同印章蓋用之背書，堪認被告甲○○確以105 萬元退股，
      並取得本案除51號、58號外之6 張支票，已如前述。苟被
      告甲○○確有意提高退股金額，應無需捨合法途徑自損利
      益後又白紙黑字簽立股份買賣契約而自曝詐欺嫌疑。此外
      ，復查無其他積極證據足認被告甲○○確有與被告丙○○
      共同詐欺之犯意及犯行，是本罪疑唯輕之法則，自應為被
      告甲○○有利之認定。從而，被告甲○○上開共同詐欺之
      犯行，既不能證明，本院自應為無罪之諭知，以免冤抑。
據上論斷，應依刑事訴訟法第299條第1項前段、第301條第1項，
刑法第339條第1項、第216條、第210條、第55條、第41條第1 項
前段、第51條第5款，刑法施行法第1條之1，判決如主文。
本案經檢察官孫源志到庭執行職務。
中    華    民    國    98    年     5    月    21    日
                  刑事第二庭    審判長法  官  陳世博
                                      法  官  陳月雯
                                      法  官  林恒祺
以上正本證明與原本無異。
如不服本判決應於收受送達後10日內向本院提出上訴書狀，並應
敘述具體理由。其未敘述上訴理由者，應於上訴期間屆滿後20日
內向本院補提理由書 (均須按他造當事人之人數附繕本) 「切勿
逕送上級法院」。告訴人或被害人如對於本判決不服者，應具備
理由請求檢察官上訴，其上訴期間之計算係以檢察官收受判決正
本之日期為準。
中    華    民    國    98    年    5     月    22    日
                                      書記官
附錄本判決論罪之法律條文：
中華民國刑法第339條
意圖為自己或第三人不法之所有，以詐術使人將本人或第三人之
物交付者，處5年以下有期徒刑、拘役或科或併科1千元以下罰金
。
以前項方法得財產上不法之利益或使第三人得之者，亦同。
前二項之未遂犯罰之。
中華民國刑法第216條
行使第 210 條至第 215 條之文書者，依偽造、變造文書或登載
不實事項或使登載不實事項之規定處斷。
中華民國刑法第210條
偽造、變造私文書，足以生損害於公眾或他人者，處 5 年以下有
期徒刑。
附表：
┌─┬──────┬──────┬──────┬────┬───┬──────┐
│編│支票編號    │戊○○交付  │票載發票日  │支票面額│受款人│提示人      │
│號│            │丙○○之日期│            │（新臺幣│      │            │
│  │            │            │            │）      │      │            │
├─┼──────┼──────┼──────┼────┼───┼──────┤
│1 │HL0000000號 │95年8月19日 │95年9月30日 │20萬元  │甲○○│丁○○      │
├─┼──────┼──────┼──────┼────┼───┼──────┤
│2 │HL0000000號 │同上        │95年11月30日│20萬元  │同上  │吳一雄（係吳│
│  │            │            │            │        │      │文郁交付）  │
├─┼──────┼──────┼──────┼────┼───┼──────┤
│3 │HL0000000號 │同上        │96年1月31日 │20萬元  │同上  │李裕隆（係吳│
│  │            │            │            │        │      │文郁交由林秀│
│  │            │            │            │        │      │琴再轉交提示│
│  │            │            │            │        │      │）          │
├─┼──────┼──────┼──────┼────┼───┼──────┤
│4 │HL0000000號 │同上        │96年3月31日 │20萬元  │同上  │丁○○（係吳│
│  │            │            │            │        │      │文郁交付）  │
├─┼──────┼──────┼──────┼────┼───┼──────┤
│5 │HL0000000號 │同上        │96年5月31日 │20萬元  │同上  │為本院假處分│
├─┼──────┼──────┼──────┼────┼───┼──────┤
│6 │HL0000000號 │同上        │95年8月31日 │10萬元  │同上  │丁○○（係吳│
│  │            │            │            │        │      │文郁交付）  │
├─┼──────┼──────┼──────┼────┼───┼──────┤
│7 │HL0000000號 │同上        │95年10月31日│10萬元  │同上  │林鄭美子（係│
│  │            │            │            │        │      │丙○○交由詹│
│  │            │            │            │        │      │淯翔再交由林│
│  │            │            │            │        │      │國祥再轉交林│
│  │            │            │            │        │      │鄭美子提示）│
├─┼──────┼──────┼──────┼────┼───┼──────┤
│8 │HL0000000號 │95年8月21日 │96年7月31日 │15萬元  │同上  │為本院假處分│
└─┴──────┴──────┴──────┴────┴───┴──────┘


司法院資訊處製作；財團法人民間司法改革基金會備份。
